---
title: "Bericht (für Fachkollegen)"
author: "David Meyer"
date: "22.\\ April 2016"
output: pdf_document
---

# Ausgangssituation

Zur Untersuchung gelangte eine Stichprobe mit 22 Beobachtungen, davon
ein fehlender Wert. Erhoben wurde ein metrisches Merkmal
(_Bugfixdauer_ in Minuten). Vermutet wird eine mittlere Dauer von
170 Minuten in der Population.

# Datenmanagement

Die Daten werden mit `scan()` eingelesen:

```{r}
dauer = scan("../bugfix.txt",
             na.strings = "??")
head(dauer)
```

Die Anzahl der Beobachtungen beträgt:
```{r}
length(dauer)
```

```{r}
sum(is.na(dauer))
```
Von den 22 Werten ist einer fehlend.

# Deskriptive Beurteilung

Die Daten werden mittels Histogramm und Boxplot visualisiert:
```{r}
hist(dauer, freq = F)
rug(dauer)
boxplot(dauer, horizontal = TRUE)
```

Die 5-Punkt-Zusammenfassung liefert:

```{r}
summary(dauer)
```

Im Boxplot ist je ein Ausreißer außerhalb des linken und rechten "inner fence"
erkennbar. Da das Histogramm dadurch verzerrt sein könnte, wird es ohne Ausreißer nochmals gezeichnet:

```{r}
dauer2 = dauer[dauer > 70 & dauer < 200]
hist(dauer2, freq = FALSE)
rug(dauer2)
```

Die Verteilung sieht mehrgipfelig aus (Häufungspunkte in den Bereichen [150, 160] und [170, 190]). Die Daten sind eher im rechen Bereich (ab 170) konzentriert.

Dem
Boxplot entnimmt man ebenfalls, dass die Verteilung linksschief ist (Median in
den rechten Bereich der Box verschoben). 50\% der Daten liegen im
Bereich 159 bis 178 (Boxgrenzen = 1. und 3. Quartil), der Median bei
174. Aufgrund der Schiefe weicht er deutlich vom arithmetischen Mittel
(167.2) ab.
Die beiden Ausreißer bilden Minimum (66) und Maximum (207) der
Verteilung, die Spannbreite daher 141.

```{r}
sd(dauer, na.rm = TRUE)
mad(dauer, na.rm = TRUE)
```

Das Merkmal hat eine Standardabweichung von 27.46 vom Mittel 167.2, das
robuste Streumaß Medmed (Median der Abweichungen vom Median) beträgt
hingegen nur 19.27. Die Standardabweichung ist durch die Ausreißer
stark verzerrt.

# Rückschluss auf die Grundgesamtheit

Aufgrund der Ausreißer kann kein Konfidenzintervall für den Mittelwert
ermittelt bzw. _t_-Test durchgeführt werden. Stattdessen wird ein
Wilcoxon-Test mit der Nullhypothese: "der Median in der Population
beträgt 170" auf dem Signifikanzniveau von 0.05 durchgeführt:
```{r}
wilcox.test(dauer, mu = 170, conf.int = TRUE)
```
Der P-Wert beträgt 0.93, weit über dem Signifikanzniveau - die
Nullhypothese kann daher nicht verworfen werden. Aufgrund des deutlichen Ergebnisses kann die Warnmeldung (Nicht-exakter P-Wert aufgrund von Mehrfachwerten) ignoriert werden. Ein Konfidenzintervall
für den Median beträgt [164, 178.5] - in diesem kann der wahre Median vermutet werden, ohne dass die vorliegenden Daten dagegen sprechen. Es enthält insbesondere die vermuteten 170 Minuten.

**Fazit:** Die Daten sprechen nicht gegen die Annahme, dass der Median der Bugfixdauer in der Grundgesamtheit (alle Bugs) 170 Minuten beträgt.