---
title: "Bericht (für Fachkollegen)"
author: "David Meyer, Marcus Wurzer"
date: "22\\. Oktober 2019"
output: pdf_document
---

```{r, echo = FALSE, message=FALSE}
library(pander)
library(car)
library(vcd)
```


# Ausgangssituation

In einer Firma wurden in einem Serverraum Lüfter verschiedenen Alters (in Monaten) auf ihre Funktionsfähigkeit überprüft:

-----------------------------------------------------------------------------------------
       &nbsp;    1   2   3   4   5   6   7   8   9   10   11   12   13   14   15   16   17
------------- --- --- --- --- --- --- --- --- --- ---- ---- ---- ---- ---- ---- ---- ----
    **Alter**   2  10  12  16  17  18  19  19  20   21   25   27   29   30   34   36   36

  **Ausfall**  F   F   F   F   F   T   F   F   T    T    F    T    T    T    T    T    T
--------------------------------------------------------

Kann man die Ausfallswahrscheinlichkeit durch das Alter vorhersagen? Wie lautet diese für 25, 30 und 35 Monate?

# Datenmanagement

Die Daten können direkt mittels `scan()` eingelesen werden:

```{r, message=FALSE}
alter = scan(text = "2 10 12 16 17 18 19 19 20 21 25 27 29 30 34 36 36")
defekt = scan(text = "F  F  F  F  F  T  F  F  T  T  F  T  T  T  T  T  T", what = TRUE)
ausfall  = factor(defekt, labels = c("Nein","Ja"))
luefter = data.frame(Alter = alter, Ausfall = ausfall)
```

Die binäre Variable `defekt` wird als Faktor mit 2 Ausprägungen (`Ja`, `Nein`) kodiert.

# Beschreibung der Stichprobe

```{r}
summary(luefter)
```

Der Datensatz besteht somit aus 17 Beobachtungen mit einem metrischen Merkmal `Alter` sowie einem binären Merkmal `Ausfall`. Es gibt keine fehlenden Werte.

```{r boxAlter, echo = FALSE, fig.cap = "Boxplot von \\emph{Alter}", fig.align = "center"}
boxplot(luefter$Alter, horizontal = TRUE)
```

Die Verteilung von _Alter_ wird mit einem Boxplot dargestellt (siehe Abbildung \ref{fig:boxAlter}). Die Verteilung ist weder symmetrisch noch eindeutig links- oder rechtsschief, Ausreißer sind nicht zu erkennen. Die Daten befinden sich im Bereich $[2, 36]$ Monate, das arithmetische Mittel beträgt 21.8, der Median 20 Monate. Der Mittelwert wird also durch die Schiefe der Verteilung etwas nach oben verzerrt.

```{r barAusfall, echo = FALSE, fig.cap = "Balkendiagramm von \\emph{Ausfall}", fig.align = "center"}
barplot(table(luefter$Ausfall))
```

Der Boxplot von _Ausfall_ wird mit einem Balkendiagramm (siehe Abbildung \ref{fig:barAusfall}) dargestellt - 9 von 17 Lüftern sind insgesamt ausgefallen.

# Deskriptive Analyse

Zur Visualisierung der Anteile in Abhängigkeit vom Alter wird ein "Spinogram" verwendet:

```{r}
spineplot(Ausfall ~ Alter, data = luefter,
          breaks = 3, ylevels = c("Ja","Nein"),
          main = "Ausfälle von Lüftern nach Alter")
```

- Die Balkenbreite ist proportional zur Dichte der Daten im Bereich: die meisten Lüfter befinden sich in der Gruppe von 10-20 Monaten.

- Die schwarzen Balken "highlighten" den Anteil der binären Variablen innerhalb jedes Bereichs: der Anteil der ausgefallenen Lüfter steigt an: Keiner der Lüfter, die weniger als 10 Monate alt sind, ist zum Zeitpunkt der Untersuchung ausgefallen. Sind die Lüfter zwischen 10 und 20 Monate alt, beträgt die Ausfallswahrscheinlichkeit ca. 30\%, bei einer Betriebsdauer zwischen 20 und 30 Monaten sind bereits vier von fünf Geräten ausgefallen. Von den Geräten, die älter als 30 Monate sind, funktioniert in der Stichprobe keines mehr.

# Modell

Da ein binäres Merkmal durch ein metrisches erklärt werden soll, wird ein logistisches Regressionsmodell geschätzt:

\newpage

```{r}
model = glm(Ausfall ~ Alter, data = luefter, family = "binomial")
pander(model, caption = "Parameterschätzung des Modells: Ausfall ~ Alter")
```

Beide Parameter sind knapp signifikant auf dem 0.05--Niveau.

Das Modell für die Log-Chancen lautet:

$$\log \frac{\mathsf{p}}{1-\mathsf{p}} = -6.9 + 0.33 \times \mathsf{Alter}$$

Die Basischance für den Ausfall eines Lüfters, wenn dieser neu ist, beträgt somit $e^{-6.87}=0.001$, also 1:1000. Pro Monat multiplizieren sich die _Chancen_ eines Ausfalls mit $e^{0.33} = 1.39$, steigen also um fast 40\%.

Die Effektstärke  wird mittels "binärem Regressionsplot" dargestellt:

```{r}
binreg_plot(model, pred_range ="xlim", jitter = 0.01,
            main = "Effektplot für die Wahrscheinlichkeit\n eines Ausfalls, gegeben das Alter")
```

Der Einfluss von `Alter` auf Wahrscheinlichkeit von `Ausfall` ist am stärksten im mittleren Wertebereich von Alter (ca. 10--30 Monate). Bei neueren Lüftern (unter 10 Monate) geht die Ausfallswahrscheinlichkeit gegen 0, bei älteren (über 30 Monate) gegen 1. Auffällig ist die große Schwankungsbreite - das Modell liefert also sehr ungenaue Vorhersagen.
 
# Modelldiagnostik

Die Devianzanalyse liefert:

```{r}
pander(Anova(model), caption = "")
```
 
Das Modell hat demnach einen signifikant höheren Erklärungswert als das konstante Modell.

Überprüfung der Normalverteilung der Residuen:

```{r, out.width = "50%"}
qqnorm(residuals(model))
qqline(residuals(model))
```

Es sind kaum Auffälligkeiten zu erkennen (ein wenig an den Rändern).

# Prognose

Die Ausfallsprognose für Lüfter mit einem Alter von 25, 30 und 35 Monaten lautet:

```{r}
tmp = c(25, 30, 35)
pred = predict(model, newdata = data.frame(Alter = tmp), type = "response")
pander(cbind(Alter = tmp, `P(Ausfall)` = pred))
```

Laut dem Modell ist damit zu rechnen, dass vier von fünf Lüftern ausgefallen sind, wenn ihr Alter 25 Monate erreicht. Nach 30 Monaten beträgt die geschätzte Ausfallswahrscheinlichkeit schon über 95\%, nach 35 Monaten funktionieren Lüfter nur noch in Ausnahmefällen.