---
title: "Bericht (für Fachkollegen)"
author: "David Meyer"
date: "10\\. April 2019"
output: pdf_document
---

# Ausgangssituation

Zur Untersuchung gelangte eine Stichprobe mit 60 Beobachtungen und
drei kategorialen Merkmalen: _Browser_ (mit den Ausprägungen:
Firefox, IE, Chrome, Opera und Safari),  _Email_ (Thunderbird, Outlook)
sowie _Abteilung_ (Vertrieb, Entwicklung). Untersucht werden soll ein
möglicher Zusammenhang zwischen _Browser_ und _Email_, sowie
zwischen _Browser_ und _Abteilung_.

# Datenmanagement

Die Daten wurden mit `read.table()` eingelesen:
```{r}
umfrage = read.table("../umfrage.csv",
                     sep = ",", header = TRUE)
head(umfrage)
```

Es gibt keine fehlenden Werte:
```{r}
any(is.na(umfrage))
```

# Übersicht über die Einzelmerkmale

Zunächst verschaffen wir uns einen Überblick über die Einzelmerkmale:

```{r, out.width = "0.6\\linewidth", fig.align = "center"}
browser = table(umfrage$browser)
browser
barplot(browser, main = "Absolute Häufigkeiten von Browser (N=60)")
```
Chrome, Firefox und IE sind am populärsten (in etwa gleich oft genannt),
Opera und Safari werden deutlich seltener genannt.

```{r, out.width = "0.6\\linewidth", fig.align = "center"}
email = table(umfrage$email)
email
barplot(email, main = "Absolute Häufigkeiten von Email (N=60)")
```
Beide E-Mail-Clients sind in etwa gleich häufig vertreten.

```{r, out.width = "0.6\\linewidth", fig.align = "center"}
abteilung = table(umfrage$abteilung)
abteilung
barplot(abteilung, main = "Absolute Häufigkeiten von Abteilung (N=60)")
```
Aus beiden Abteilungen stammen in etwa gleich viel Respondenten.

# Zusammenhang zwischen Browser und E-Mail-Client

Es handelt sich um zwei Merkmale, die pro Respondent erhoben wurden.
Keines der Merkmale stellt ein offensichtliches Gruppierungsmerkmal dar.
Es handelt sich daher um ein _Unabhängigkeitsproblem_.

Wir ermitteln zunächst die Kontingenztabelle der beiden Merkmale:

```{r}
tab_email_browser = with(umfrage, table(email, browser))
library(pander)
pander(tab_email_browser, justify = "right", emphasize.rownames = FALSE)
```

In Gesamtprozent:

```{r}
tab_anteile = round(prop.table(tab_email_browser), 2)
pander(tab_anteile,
       justify = "right", emphasize.rownames = FALSE)
```


Zur Visualisierung verwenden stellen wir die Kacheldiagramme der
beobachteten und erwarteten Werte gegenüber:

```{r, fig.show="hold", out.width="0.6\\linewidth", fig.width=4, fig.align = "center", fig.cap="Popularität von Browser und E-Mail-Clients (N=60)"}
library(vcd)
tile(tab_email_browser, main = "Beobachtete Werte",
     abbreviate = c(email = 5))
tile(tab_email_browser, type = "expected", main = "Erwartete Werte",
     abbreviate = c(email = 5))
```
Unter Unabhängigkeit zu erwarten sind in etwa gleich viel Nennungen für
die Browser IE, Firefox und Chrome (unabhängig von Abteilung), sowie
in etwa gleich viel für Opera und Safari (wieder unabhängig von
Abteilung), jedoch weniger als für die ersten drei Browser. Bei den
beobachteten Werten scheint es vor allem weniger Nennungen für Outlook/IE
und Outlook/Opera zu geben, als erwartet.

Um die Unabhängigkeit von _Browser_ und _Email_
bezüglich der Grundgesamheit zu testen, verwenden wir einen
$\chi^2$-Test (Nullhypothese: _Browser_ und _Email_ sind unabhängig; Alternativhypothese: sie sind abhängig). Als Signifikanzniveau legen wir 0.05 fest.

```{r}
chisq.test(tab_email_browser)
```

Aufgrund der Warnmeldung (zuwenig erwartete Werte in manchen Zellen)
kontrollieren wir mittels simuliertem P-Wert nach:
```{r}
chisq.test(tab_email_browser, simulate.p.value = TRUE, B = 10000)
```

Da der P-Wert in beiden Fällen mit rund 0.15 über dem Signifkanzniveau
von 0.05 liegt, kann die Nullhypothese nicht verworfen werden: mit den
vorliegenden Daten ist kein Zusammenhang zwischen _Browser_ und
_Email_ nachweisbar.

# Zusammenhang zwischen Browser und Abteilung

Bei der zweiten Fragestellung ist zu untersuchen, ob die Browser in
den beiden untersuchten Abteilungen gleich populär sind. _Abteilung_
stellt ein Gruppierungsmerkmal dar, es handelt sich daher um
ein Homogenitätsproblem.

Wir erstellen wieder die Kontingenztabelle der beiden Merkmale:

```{r}
tab_abteilung_browser = with(umfrage, table(abteilung, browser))
pander(tab_abteilung_browser,
       justify = "right",
       emphasize.rownames = FALSE)
```

Die relativen Anteile werden in Zeilenprozent, also normiert auf die Abteilungen, angegeben:

```{r}
tab_abt_rel = round(prop.table(tab_abteilung_browser, 1), 2)
pander(tab_abt_rel,
       justify = "right",
       emphasize.rownames = FALSE)
```

In der Entwicklungsabteilung ist IE am populärsten, in der Vertriebsabteilung dagegen Firefox. Die Anteile von Chrome, Firefox und Opera sind in der Vertriebsabteilung höher als in der Entwicklungsabteilung.

Zur Visualisierung der absoluten Häufigkeiten verwenden wir ein
gruppiertes Balkendiagramm:
```{r, out.width="0.6\\linewidth", fig.align = "center"}
barplot(t(tab_abteilung_browser),
        main = "Browserpopularität nach Abteilung",
        beside = TRUE, legend = TRUE)
```

und für die Anteile einen Spineplot:
```{r, out.width="0.6\\linewidth", fig.height=6, fig.align = "center"}
spineplot(tab_abteilung_browser, main = "Browserpopularität nach Abteilung")
```

Auch in den Diagrammen sieht man, dass die Verteilungen in den beiden Abteilungen etwas voneinander abweichen:
die Anteile von Chrome und Firefox sind im Vertrieb höher als in der
Entwicklung, jener von IE dafür kleiner. Die Anteile von Opera und
Safari sind in beiden Abteilungen unterschiedlich.

Um zu überpüfen, ob die in der Stichprobe beobachteten Unterschiede
auch auf die Grundgesamtheit zutreffen, verwenden wir abermals einen
$\chi^2$-Test mit Signifikanzniveau 0.05 (Nullhypothese: Verteilung der Browser homogen in den Abteilungen; Alternative: nicht homogen):

```{r}
chisq.test(tab_abteilung_browser)
```

Aufgrund der Warnmeldung kontrollieren wir mit simulierten P-Werten:
```{r}
chisq.test(tab_abteilung_browser, simulate.p.value = TRUE, B = 10000)
```

Der P-Wert liegt in beiden Fällen weit über dem Signifikanzniveau
von 0.05, die Homogenitätshypothese wird also beibehalten: mit den
vorliegenden Daten kann _keine_ unterschiedliche Browser-Popularität
in den beiden Abteilungen _Entwicklung_ und _Vetrieb_ nachgewiesen
werden.