---
title: "Bericht (für Fachkollegen)"
author: "David Meyer"
date: "17 Februar 2016"
output: pdf_document
---

Zur Untersuchung gelangte eine Stichprobe mit 60 Beobachtungen und
einem kategorialen Merkmal mit den Ausprägungen: _Firefox_, _IE_, _Chrome_,
_Opera_, _Safari_.
Untersucht werden soll, ob die Kategorien gleichverteilt sind.

Die Daten wurden mit `scan()` eingelesen und in einen Faktor
umgewandelt:
```{r}
rohdaten = scan(file = "../browser.txt", what = "A")
head(rohdaten)
browser = as.factor(rohdaten)
```

Das Vorhandensein von fehlenden Werten überprüfen wir mit:
```{r}
any(is.na(browser))
```

Keine vorhanden, die Daten sind vollständig.
Die Auszählung der absoluten Häufigkeiten mit `table()` ergibt:

```{r}
browser_abs = table(browser)
browser_abs
```
und die Anteile lauten:
```{r}
browser_rel = round(100 * prop.table(browser_abs), 1)
browser_rel
```

Die Annahme einer Gleichverteilung entspricht einem erwarteten Anteil
von $1/5=20\%$ pro Kategorie, bzw. einer absoluten Häufigkeit von $60
\times 0.2 = 12$. Das folgende Balkendiagramm zeigt die beobachteten
absoluten Häufigkeiten, die erwarteten sind mittels Referenzlinie
eingezeichnet:

```{r, fig.align="center", out.width="0.6\\linewidth"}
barplot(browser_abs,
        main = "Browserpopularität unter Mitarbeitern der Fa. X (N = 60)")
abline(h = 12, col = "red")
```

IE, Chrome und Firefox sind zwar ähnlich beliebt, aber
werden häufiger genannt als erwartet; Safari und Opera sind deutlich
geringer vertreten. Zwischenfazit: in der Stichprobe scheint die Annahme
einer Gleichverteilung der Browser nicht zuzutreffen.

Um die Hypothese bezüglich der Grundgesamtheit (alle
Firmenmitarbeiter) zu überprüfen, führen wir einen $\chi^2$-Test zum
Signifikanzniveau 0.05 durch:

```{r}
chisq.test(browser_abs)
```

Die Nullhypothese lautet: das Merkmal _Browser_ ist
gleichverteilt (Alternative: nicht gleichverteilt). Der Wert der
Teststatistik beträgt 15.83, der dazugehörige P-Wert (gerundet) 0.003.
Deser liegt unter dem festgelegten Signifikanzniveau von 0.05, die
Nullhypothese muss damit verworfen werden.

Gesamtfazit: die Umfragedaten sprechen gegen eine Gleichverteilung
der Browser unter allen Mitarbeitern.

