---
title: "Bericht (für Fachkollegen)"
author: "David Meyer"
date: "24\\. August 2016"
output: pdf_document
---

# Ausgangssituation

In einer Softwareentwicklungsfirma wurden für 21 Bugs (keine fehlenden
Werte) folgende drei Merkmale erhoben:

- Behebungsdauer in Minuten (_dauer_)
- Programmierer (_programmierer_)
- Bugtyp (_bugtyp_)

Gibt es einen Einfluss der jeweiligen Fakoren? Gibt es eine Wechselwirkung?

# Datenmanagement

Die Daten wurden mit `read.table()` eingelesen:

```{r}
bugfixes2 = read.table("../../Daten/bugfixes2.csv", header = TRUE)
head(bugfixes2)
```

# Visualisierung

```{r boxdauer, echo = FALSE, fig.cap = "Boxplots von \\emph{dauer}, gegeben \\emph{programmierer} und \\emph{bugtyp}", fig.align = "center", out.width="0.7\\textwidth"}
par(oma = c(1,6,1,1))
boxplot(dauer ~ bugtyp + programmierer, bugfixes2, las = 1, horizontal = TRUE)
abline(v = median(bugfixes2$dauer), col = "red")
abline(h = c(3.5, 6.5))
```
Die Verteilung der Bugfix-Dauer, gruppiert nach Programmierern und Bugtyp,
wird mit parallellen Boxplots dargestellt (siehe Abbildung
\ref{fig:boxdauer}). Die 5-Punkt-Zusammenfassungen nach
Programmierer und Bugtyp lauten:

```{r}
aggregate(dauer ~ programmierer + bugtyp, data = bugfixes2, summary)
```

Programmierer Eckkrammer scheint deutlich schneller zu sein als seine
beiden Kollegen. Der Bugtyp alleine scheint hingegen keinen Einfluss zu haben.
Man erkennt jedoch, dass Eckkrammer GUI-Bugs besonders schnell fixt,
während Meyer GUI-Bugs deutlich langsamer behebt. Dies könnte auf
eine Wechselwirkung hindeuten.

# Varianzanalyse

Um die Hypothesen: "Alle Programmierer sind gleich schnell" sowie:
"Bugs verschiedenen Typs werden gleich schnell gefixt" in der
Grundgesamtheit zu testen, wird eine zweifache Varianzanalyse
ohne Wechselwirkungen verwendet.

Vorab überprüfen wir die Homogenität der Varianzen mit dem Levene-Test:

```{r}
library(car)
leveneTest(dauer ~ programmierer * bugtyp, data = bugfixes2)
```

Dieser ist nicht signifikant, daher können wir mit der ANOVA fortfahren. Zunächst wird ein Regressionsmodell
(mit _dauer_ als abhängiger und _programmierer_ sowie _bugtyp_
als unabhängiger Variable) angepasst:

```{r}
model = lm(dauer ~ programmierer + bugtyp, data = bugfixes2)
```

Die ANOVA-Tabelle lautet:

```{r}
library(car)
Anova(model)
```

Den Faktor _programmierer_ ist signifikant, _bugtyp_ hingegen nicht.

Die Summary des Regressionsmodells lautet:

```{r}
summary(model)
```

Das Modell hat einen Erklärungswert von 65.9% und ist signifikant
auf dem 0.05-Niveau. Der Achsenabschnitt repräsentiert die
Bugfix-Dauer von Programmierer ``Eckkrammer'' bei DB-Bugs und ist signifikant,
ebenso wie die Koeffizienten für die anderen beiden Programmierer
-- diese sind beide signifikant langsamer als Programmierer Eckkrammer.
Der Effekt-Plot fasst dies grafisch zusammen:

```{r message=FALSE}
library(effects)
plot(allEffects(model))
```

Auch hier sieht man, dass Programmierer Eckkrammer signifkant schneller als seine Kollegen arbeitet, da sich die Konfidenzintervalle nicht überlappen. Abschließend prüfen wir noch die Normalverteilung der Residuen
mittels QQ-Plot:

```{r}
qqnorm(residuals(model))
qqline(residuals(model))
```

Dieser zeigt keine Auffälligkeiten.

Prüfen wir nun die Frage nach einer möglichen Wechselwirkung
zwischen _programmierer_ und _bugtyp_. Hierzu wird ein
Regressionsmodell mit zusätzlichem Interaktionsterm geschätzt:


```{r}
model = lm(dauer ~ programmierer * bugtyp, data = bugfixes2)
```

Die ANOVA-Tabelle lautet:

```{r}
Anova(model)
```

Die Signifikanzen der Haupteffekte ändern sich nicht (Programmierer signifikant, Bugtyp nicht), der Interaktionsterm ist signifikant. Es besteht also ein gemeinsamer
Einfluss von Programmierer und Bugtyp auf die Bugfix-Dauer.
Die Auswirkungen der jeweiligen Faktorkombinationen sind im Effekt-Plot grafisch dargestellt:

```{r}
library(effects)
plot(allEffects(model))
```

Es fällt zunächst auf, dass für alle drei Bugtypen Programmierer Eckkrammer signifikant schneller als die Kollegen arbeitet (in Einklang mit dem signifikanten Haupteffekt). Bei GUI-Bugs unterscheiden sich alle drei Kollegen signifkant voneinander: hier sind die Unterschiede somit besonders stark ausgeprägt (Wechselwirkungseffekt).

Abschließend die Überprüfung der Normalverteilung der Residuen
mittels QQ-Plot:

```{r}
qqnorm(residuals(model))
qqline(residuals(model))
```

Dieser zeigt keine Auffälligkeiten.