---
title: "Bericht (für Fachkollegen)"
author: "David Meyer"
date: "27\\. Mai 2016"
output: pdf_document
---

# Ausgangssituation

In einer Softwareentwicklungsfirma wurden für 21 Bugs (keine fehlenden
Werte) folgende zwei Merkmale erhoben:

- Behebungsdauer in Minuten (_dauer_)
- Programmierer (_programmierer_)

Gibt es einen Unterschied zwischen den Programmierern?

# Datenmanagement

Die Daten wurden mit `read.table()` eingelesen:

```{r}
bugfixes2 = read.table("../bugfixes2.csv", header = TRUE)
head(bugfixes2)
```

# Visualisierung

```{r boxdauer, echo = FALSE, fig.cap = "Boxplots von \\emph{dauer}, gegeben \\emph{programmierer}", fig.align = "center", out.width="0.7\\textwidth"}
boxplot(dauer ~ programmierer, data = bugfixes2)
abline(h = median(bugfixes2$dauer))
```
Die Verteilung der Bugfix-Dauer, gruppiert nach Programmierern,
wird mit parallellen Boxplots dargestellt (siehe Abbildung
\ref{fig:boxdauer}). Die 5-Punkt-Zusammenfassungen nach Programmierer lauten:

```{r}
aggregate(dauer ~ programmierer, data = bugfixes2, summary)
```

Programmierer Eckkrammer scheint deutlich schneller zu sein als seine
beiden Kollegen.

# Varianzanalyse

Um die Hypothese: ``Alle Programmierer sind gleich schnell'' in der
Grundgesamtheit zu testen, wird die einfache Varianzanalyse verwendet.
Zunächst muss die Voraussetzung der Varianzhomogenität mittels
Levene-Test überprüft werden:

```{r}
library(car)
leveneTest(dauer ~ programmierer, data = bugfixes2)
```

Dieser spricht nicht gegen gleiche Varianzen in den Gruppen,
die ANOVA kann somit durchgeführt werden. Zunächst wird ein
Regressionsmodell (mit _dauer_ als abhängige und _programmierer_
als unabhängige Variable) angepasst:

```{r}
model = lm(dauer ~ programmierer, data = bugfixes2)
```

Die ANOVA-Tabelle lautet:

```{r}
anova(model)
```

Der F-Test für den Faktor _programmierer_ verwirft die Nullhypothese:
"Alle Gruppenmittel sind gleich" auf dem 0.05-Niveau. Die drei
Programmierer arbeiten also nicht gleich schnell.

Die Summary des Regressionsmodells lautet:

```{r}
summary(model)
```

Das Modell hat einen Erklärungswert von 63.8% und ist signifikant
auf dem 0.05-Niveau. Der Achsenabschnitt repräsentiert die
Bugfix-Dauer von Programmierer ``Eckkrammer'' und ist signifikant,
ebenso wie die Koeffizienten für die anderen beiden Programmierer
-- diese sind beide signifikant langsamer als Programmierer Eckkrammer.
Der Effekt-Plot fasst dies grafisch zusammen:

```{r}
library(effects)
plot(allEffects(model))
```

Abschließend prüfen wir noch die Normalverteilung der Residuen
mittels QQ-Plot:

```{r}
qqnorm(residuals(model))
qqline(residuals(model))
```

Dieser zeigt keine Auffälligkeiten.