---
title: "Wiederholung"
author: "Michael Fiscer"
date: "09.12.2022"
output: pdf_document
---

# Ausgangssituation

In einer Softwareentwicklungsfirma wurden für 21 Bugs folgende drei Merkmale erhoben:

- Behebungsdauer in Minuten (_dauer_)
- Programmierer:in (_programmierer_)
- Bugtyp (_bugtyp_)

Gibt es einen Einfluss der jeweiligen Fakoren? Gibt es eine Wechselwirkung? Jedoch zunächst: Gibt es fehlende Werte?

# bugfixes3management

Die bugfixes3 werden mit `read.table()` eingelesen, davor haben wir uns überzeugt, dass ein header vorliegt:

```{r}
bugfixes3 = read.table("bugfixes3.csv", header = TRUE)
head(bugfixes3)
any(is.na(bugfixes3))
summary(bugfixes3)
```


# bugfixes3bereinigung
Überprüfen Sie, ob Ihr Datensatz vollständig ist. Wenn nicht, entfernen Sie die daten Gehen Sie dabei wie im Skript zu Data frames vor, Seite 76 und insbesondere 77.
```{r}
dim(bugfixes3)
idx = complete.cases(bugfixes3)
bugfixes3 = subset(bugfixes3, idx)
dim(bugfixes3)
```

# Visualisierung
Betrachten wir die Boxplots nach Programmierer:in/Bug aufgeteilt
```{r}
boxplot(dauer ~ bugtyp + programmierer, bugfixes3, las = 1, horizontal = TRUE)
abline(v = median(bugfixes3$dauer), col = "red")
abline(h = c(3.5, 6.5))
```

# Varianzanalyse, Teil 1
Um die Vermutung bezüglich Programmier:in und Einfluss des Bugtyps zu untersuchen, planen wir eine Varianzanalysie. Vorab überprüfen wir die Homogenität der Varianzen mit dem Levene-Test
```{r}
library(car)
leveneTest(dauer ~ programmierer *  bugtyp, data = bugfixes3)
```

Dieser ist nicht signifikant, daher können wir mit der ANOVA fortfahren. Zunächst wird ein Regressionsmodell (mit _dauer_ als abhängiger und _programmierer_ sowie _bugtyp_ als unabhängiger Variable) angepasst, wir betrachten im Anschluss gleich die summary des Models:


```{r}
model = lm(dauer ~ programmierer + bugtyp, data = bugfixes3)
```

Zu Beginn prüfen wir noch die Normalverteilung der Residuen mittels QQ-Plot,
```{r}
qqnorm(residuals(model))
qqline(residuals(model))
```
Dieser zeigt Auffälligkeiten an den Rändern!

```{r}
summary(model)
library(car)
Anova(model)
```
Unser Schluss ist ähnlich als Dienstags: Den Faktor _programmierer_ ist signifikant, _bugtyp_ hingegen nicht. Das Modell hat einen Erklärungswert von 61.1% und ist signifikant auf dem 0.05-Niveau. Programmierer ``Eckkrammer'' bei DB-Bugs und ist signifikant, ebenso wie die Koeffizienten für die anderen beiden Programmierer -- diese sind beide signifikant langsamer als Programmierer Eckkrammer. Der neue Programmierer Fischer jedoch nicht, woran könnte das liegen?
Was ist ein Unterschied/Vorteil von Anova und summary?

Visualisieren wir die Ergebnisse, sind sie noch deutlicher als Dienstag?
```{r}
# library(effects)
# plot(allEffects(model))
```


\newpage
# Varianzanalyse, Teil 2
Was machen wir nun im Teil 2 anders? Und wie sehr unterscheiden sich unsere Resultate von zuvor?
```{r}
library(car)
leveneTest(dauer ~ programmierer * bugtyp, data = bugfixes3)
model2 = lm(dauer ~ programmierer * bugtyp, data = bugfixes3)
summary(model2)
library(car)
Anova(model2)
```