---
title: "Bericht (für Fachkollegen)"
author: "David Meyer"
date: "31\\. Mai 2019"
output: pdf_document
---

# Ausgangssituation

Für einen PC-Assemblierer soll der tägliche Bedarf an Schrauben, die in der
Montageabteilung benötigt werden, für die Beschaffungsplanung vorhergesagt
werden. Es stehen die Werte der letzten vier Wochen zur Vefügung (Freitags
wird nur bis Mittag gearbeitet).

# Datenmanagement

Die Daten wurden mit `scan()` eingelesen und in eine Zeitreihe umgewandelt:

```{r}
x = scan(text = "200 198 200 199  99
                 211 209 211 209 105
                 220 220 218 220 109
                 231 228 232 231 114")

schrauben = ts(x, frequency = 5)
```


Stichprobengröße, fehlende Werte:

```{r}
length(schrauben)
sum(is.na(schrauben))
```

**Datensteckbrief:**

Es liegt ein metrisches (diskretes) Merkmal mit 20 Beobachtungen (keine fehlenden Werte) 
als Zeitreihe vor. Die Messungen erfolgten in 5 Wochen mit Tagesauflösung (5 Werte pro Woche).

# Numerische Beschreibung

```{r}
summary(schrauben)
```

Der mittlere Bedarf über den Beobachtungszeitraum beträgt rd. 193 Stück; das Minimum lag bei 99, das Maximum bei 232 Stück.

# Grafische Darstellung der Ist-Werte

Das Zeitreihendiagramm sieht wie folgt aus:

```{r out.width="0.7\\linewidth",fig.align="center"}
plot(schrauben, main = "Schraubenbedarf über 4 Wochen (N = 20)")
```

Man erkennt einen klaren Aufwärtstrend, und den regelmäßigen Abfall zu
Wochenende.

# Trend und Saison

Für eine nähere Betrachtung wird die Zeitreihe in Trend- und Saisonkomponente
zerlegt und diese dargestellt:

```{r}
dec = decompose(schrauben)
plot(dec)
```

Der vermutete Aufwärtstrend ist gut in der
Trendkomponente zu erkennen, die nahezu konstant ansteigt, ebenso wie der Saisoneffekt. Betrachten wir die Saisonfigur genauer:

```{r out.width="70%"}
monthplot(dec$seasonal)
```

Im wesentlichen erfolgt am Freitag eine deutliche Reduktion (minus 80 Stück) des Schraubenbedarfs gegenüber dem Basisniveau -- bedingt durch die geringere Arbeitsleistung aufgrund des früheren Arbeitsschlusses. 

# Modellschätzung

Für die Kurzfrist-Prognose der kommenden Tage wird ein HoltWinters-Modell mit Saison- und Trendkomponente verwendet:

```{r}
model = HoltWinters(schrauben)
model
```

Bei der automatischen Anpassung der Glättungsparameter wurde für $\alpha$ (Parameter für Achsenabschnitt) 25% gewählt (Berücksichtigung der aktuellen Werte nur zu 25%); für $\beta$ (Parameter für Trend) der Wert 0 (nur die vergangenen Werte waren für die Schätzung relevant); für $\gamma$ (Parameter für Saison) der Wert 1 (nur die aktuellsten Werte waren jeweils für die Schätzung ausschlaggebend).

Das Prognosemodell lautet:
$$Y_{t+k} = 209.36 + 2.011 k + 29.07 (s = 1) + 24.37(s=2) + 25.25(s=3) + 21.98(s=4) -95.36(s=5)$$

wobei $k$ den $k$-ten Messpunkt (also Tag) in der Zukunft darstellt.
Der Basisbedarf beträgt somit rd. 209 Stück, erhöht sich pro Tag um 2 Stück, und wird je nach Wochentag um 22 bis 29 Stück nach oben, aber am Freitag um rd. 95 Stück nach unten 
korrigiert.

Die Prognose für die nächsten 5 Tage (samt Prognoseintervalle) lautet:

```{r}
pred = predict(model, n.ahead = 5, prediction.interval = TRUE)
pred
```

und ist samt den Ursprungsdaten in folgendem Diagramm dargestellt:

```{r}
plot(model, predicted.values = pred)
```
