---
title: "Wiedrholung und Verbesserung"
author: "Michael Fischer"
date: "Dezember 2022"
output: pdf_document
---

# Übungsteil
So ausführlich wie es geht.
Wir importieren die Daten

```{r}
daten <- read.table("konjunktur.txt", sep = ",", header = TRUE)
head(daten)
dim(daten)
summary(daten)
```
Die Stichprobengröße ist 66; Eine metrische abhängige Variable (`gewinn`); zwei kategoriale, unabhängige (`branche` und `groesse`). Alle drei Variablen weisen  mehrere fehlende Werte auf, die wie üblich entfernt werden.

```{r}
nrow(daten) # n
idx <- complete.cases(daten)
table(idx)
daten <- subset(daten, idx)
dim(daten)
```


Nun wandeln wir die Prädiktoren in Faktoren um und überschreiben die ursprüngliche Variable

```{r}
daten$branche <- factor(daten$branche, labels = c("Metallindustrie", "Textilindustrie", "Handel"))
daten$groesse <- factor(daten$groesse, labels = c("klein", "groß"))
summary(daten)
```

Erste Analyse
```{r}
aggregate(gewinn ~ branche, daten, mean)
```
Größte Zuwächse für den Handel, geringste für die Metallindustrie. Weiters
```{r}
boxplot(gewinn ~ branche, daten, horizontal = TRUE)
abline(v = median(daten$gewinn), col = "red")
```

Leventest der Varianzen!
```{r}
library(car)
leveneTest(gewinn ~ branche, daten)
```
Unterschiede in den Varianzen erkennbar, aber nicht signifikant

```{r}
m1 <- aov(gewinn ~ branche, daten)
summary(m1)
```
keine signifikanten Unterschiede feststellbar

```{r}
library(effects)
plot(allEffects(m1))
```
Auch hier keine Hinweise auf paarweise Unterschiede

```{r}
aggregate(gewinn ~ groesse, daten, mean)
```
ähnliche Werte für beide Firmenkategorien

```{r}
boxplot(gewinn ~ groesse, daten, horizontal = TRUE)
leveneTest(gewinn ~ groesse, daten)
```
Auch o.k., nun unter Bedingung

```{r}
m2 <- aov(gewinn ~ groesse, daten)
summary(m2)
```
Wie deskriptiv zu vermuten war: keine signifikanten Unterschiede feststellbar

```{r}
plot(allEffects(m2))
```

Nun das nächste Model
```{r}
m3 <- aov(gewinn ~ branche + groesse, daten)
summary(m3)
plot(allEffects(m3))
```
Wir erkennen, beide Haupeffekte nicht signifikant

```{r}
aggregate(gewinn ~ branche * groesse, daten, mean)
```

```{r}
namen <- paste(rep(c("Metall", "Handel", "Textil"), each = 2), "\n",
               rep(c("groß", "klein"), 3), sep = "")
boxplot(gewinn ~ groesse + branche, daten, horizontal = TRUE, names = namen,
        pars = list(cex.axis = 0.75))
abline(v = median(daten$gewinn), col = "red")
abline(h = c(2.5, 4.5))
```

Sehr unterschiedliche Muster in den einzelnen Branchen -> Hinweis auf mögliche Interaktion.
\begin{itemize}
\item Textilindustrie: vor allem kleine Betriebe profitieren
\item Handel: vor allem große Betriebe profitieren
\item Metallindustrie: ähnliche Zuwächse für große und kleine Betriebe
\end{itemize}

```{r}
leveneTest(gewinn ~ branche * groesse, daten)
```
Erneut Homogene Varianzen, daher o.k.

```{r}
m4 <- aov(gewinn ~ branche * groesse, daten)
summary(m4)
```
Wechselwirkung ist signifikant (-> Haupteffekte werden nicht interpretiert)

```{r}
plot(allEffects(m4))
```
Wir schließen, Wechselwirkungen präsent: Bei kleinen Betrieben profitiert die Textilindustrie signifikant  stärker als der Handel (und vermutl. die Metallindustrie - knapp), bei den  großen Betrieben ist es der Handel, der sich sig. von der Textilindustrie und  (etwas weniger deutlich) von der Metallindustrie unterscheidet und stärker profitiert.   -> Entscheidung für das Modell mit Wechselwirkung, da es den höchsten  Erklärungswert liefert und man gleichzeitig die WW nicht entfernen kann, ohne ein sig.schlechteres Modell zu erhalten.

```{r}
res <- lm(gewinn ~ branche * groesse, daten)
summary(res)
```
Wir sehen, knapp 52% der Varianz können durch das Modell erklärt werden.

```{r}
qqnorm(residuals(m4))
qqline(residuals(m4))
```
Wie immer leichte Abweichungen erkennbar, sollte aber insgesamt kein Problem darstellen.

\newpage
# Wiederholung
## Modelle für IBM-Aktienkurse
Importieren wir Daten aus dem Internet. Dazu brauchen wir die Funktion get.hist.quote() aus dem tseries-Package. Wie immer überprüfen wir bezüglich fehlenden Daten
```{r}
# library(tseries)
ibm <- tseries::get.hist.quote(instrument = "ibm", quote = "Close", compression = "m")
sum(is.na(ibm))
head(ibm)
```
Visualisieren wir den Datensatz
```{r}
plot(ibm, main = "International Business Machines Corp")
```
Erstellen wir nun ts
```{r}
ibm.ts <- ts(ibm, start = c(1991, 01), freq = 12)
```

Decomposen wir die Daten
```{r}
ibm_comp = decompose(ibm.ts)
plot(ibm_comp)
```
Seasonal ist nur schwach ausgeprägt, was ist die maximale Abweichung? Daher keine genauere Betrachtung der Saisonfigur notwendig. random: lässt erkennen, dass es Abweichungen von bis zu  $\pm 20$ Dollar gibt,  d. h., dass die beobachteten Anstiege und Einbrüche nicht immer gut durch Trend und Saisonalität erklärt werden können. random ist im Laufe der Jahre auch stark gewachsen!

Untersuchen wir die Abnahme seit 2012
```{r}
ibm_reg <- window(ibm.ts, start = c(2012, 1))
t <- time(ibm_reg)
s = as.factor(cycle(ibm_reg))
m1 <- lm(ibm_reg ~ t + s)
options(scipen = 10) # sets a penalty for scientific notation
summary(m1)
```
Signifikant in der Zeit! Um wie viel sinkt der Kurs pro Jahr? Keine signifikanten Einflüsse der einzelnen Monate (verglichen mit dem  Basismonat Jänner) erkennbar, für die restliche Modellinterpretationen (R-Quadrat, Regressionsformel, Konfidenzintervalle) siehe Einheit 5

Modellwahl über ANOVA
```{r}
library(car)
Anova(m1)
```
Wir sehen, s sollte entfernt werden. Simplifizieren wir das Modell!
```{r}
m2 <- lm(ibm_reg ~ t)
summary(m2)
```
t weiterhin signifikant, Wert kaum geändert, R-Quadrat ist zwar kleiner, aber auch das Modell ist sehr viel simpler

## Extrapolation
Erzeugen wir die Daten für die Extrapolation in den kommenden zwei Jahren
```{r}
s <- rep(1:12, 24)
newdata = data.frame(t = seq(from = 2022 + 9/12, by = 1/12, length = 24), s = as.factor(s))
```
Predicten wir nun mit Hilfe unseres Models
```{r}
pred = predict(m1, newdata)
pred = ts(pred, start = 2022 + 9/12, frequency = 12)
plot(ibm_reg,
     main = "Beobachtete und vorhergesagte Aktienkurse
     für IBM",
     xlim = c(2022, 2024), ylim = c(30, 200))
fit = ts(pred, start = start(ibm_reg), freq = frequency(ibm_reg))
lines(fit, col = "red")
conf = predict(m1, newdata, interval = "prediction")
lwr = ts(conf[, 2], start = 2022 + 9/12, freq = 12)
lines(lwr, col = "black", lty = "dotted")
upr = ts(conf[, 3], start = 2022 + 9/12, freq = 12)
lines(upr, col = "black", lty = "dotted")
```

Echter Aktienwert tatsächlich noch im Konfidenzintervall des seit 2012 laufenden Models. Jährliche Abnahme scheint daher sehr konstant zu sein.