---
title: "Bericht (für Fachkollegen)"
author: "David Meyer"
date: "22\\. Mai 2019"
lang: DE
output: pdf_document
---

# Ausgangssituation

In einer Softwareentwicklungsfirma wurden für 21 Bugs vier metrische Merkmale erhoben:

- Behebungsdauer in Minuten (_dauer_)
- Anzahl der Codezeilen (_codelines_)
- Anzahl der Use Cases (_usecases_)
- Alter des Programmierers (_alter_)

Ziel der Untersuchung ist der Nachweis eines möglichen (linearen) Zusammenhangs
zwischen der Behebungsdauer und der Programmgröße (Codezeilenanzahl).

# Datenmanagement

Die Daten wurden mit `read.table()` eingelesen:

```{r}
bugfixes = read.table("../bugfixes.csv", header = TRUE)
head(bugfixes)
```

5-Punkt-Zusammenfassung:

```{r}
summary(bugfixes)
```

Stichprobengröße, fehlende Werte:

```{r}
nrow(bugfixes)
sum(complete.cases(bugfixes))
```

**Datensteckbrief:**

Es steht ein Datensatz mit 21 Beobachtungen und 4 metrischen Merkmalen (`dauer`, `usecases`, `codelines`, `alter`) zur Verfügung. Es fehlen keine Werte.

# Übersicht

```{r boxdauer, echo = FALSE, fig.cap = "Boxplot von \\emph{dauer}", fig.align = "center"}
boxplot(bugfixes$dauer, horizontal = TRUE)
```

Die Verteilung von _dauer_ wird mit einem Boxplot dargestellt (siehe
Abbildung \ref{fig:boxdauer}). Die Fünf-Punkt-Zusammenfassung ergibt:

```{r}
summary(bugfixes$dauer)
```

Die Verteilung ist linksschief, der kleinste Wert (120 Minuten) und der
größte Wert (207 Minuten) sind als Ausreißer an den Rändern zu
erkennen. Der Median liegt bei 174 Minuten, der Medmed bei
`r mad(bugfixes$dauer)`. Der Mittelwert liegt bei 169.8 und weicht deutlich vom Median ab -- er wird durch die Schiefe der Verteilung verzerrt.

```{r boxcodelines, echo = FALSE, fig.cap = "Boxplot von \\emph{codelines}", fig.align = "center"}
boxplot(bugfixes$codelines, horizontal = TRUE)
```

Der Boxplot von _codelines_ ist in Abbildung \ref{fig:boxcodelines} dargestellt, die Verteilung ist symmetrisch und weist keine
Auffälligkeiten auf. Die 5-Punkt-Zusammenfassung lautet:

```{r}
summary(bugfixes$codelines)
```

Der Median liegt demnach bei 364000, der Medmed ergibt sich zu
`r format(mad(bugfixes$codelines))`.

# Deskriptive Analyse

Die gemeinsame Verteilung von _dauer_ und _codelines_ wird in einem
Streudiagramm (siehe Abbildung \ref{fig:streudiagramm}) dargestellt:

```{r streudiagramm, fig.height = 7, fig.width = 7, out.width="0.7\\textwidth", fig.align = "center", fig.cap = "Streudiagramm von \\emph{dauer} und \\emph{codelines}"}
plot(dauer ~ codelines, data = bugfixes,
     main = "Dauer in Abhängigkeit von Codelines (N=21)")
```

Das Diagramm lässt eine positive Korrelation zwischen den beiden
Merkmalen vermuten. Der Wert des Pearsonschen
Korrelationskoeffizienten liegt bei
`r round(cor(bugfixes$dauer, bugfixes$codelines), 2)`
(mäßige, positive Korrelation). Aufgrund der starken Streuung wird als robustes Maß auch die Korrelation nach Spearman (basierend auf Rängen) ermittelt, sie beträgt:
`r round(cor(bugfixes$dauer, bugfixes$codelines, method = "spearman"), 2)` (eher schwache Korrelation).

# Hypothesentest

Um diese Hypothese zu überprüfen, führen wir einen Test auf
Unkorreliertheit durch (Signifikanzniveau: 0.05) - zunächst für die Korrelation nach Pearson, anschließend für jende nach Spearman. Die Nullhypothese
lautet jeweils: die Korrelation in der Population beträgt 0, die Alternative:
sie ist ungleich 0.

## Korrelation nach Pearson:

```{r}
cor.test(~ dauer + codelines, data = bugfixes)
```

Die P-Wert beträgt 0.0094 und liegt unter dem Signifikanzniveau von
0.05. Die Nullhypothese muss demnach verworfen werden: die Daten sprechen für eine Korrelation (nach Pearson). Das
95%-Konfidenzintervall beträgt [0.157, 0.794], die Schätzung von 0.55
ist damit sehr ungenau: der Bereich lässt Werte von "nicht korreliert"
bis "stark korreliert" zu.

## Korrelation nach Spearman:

```{r}
cor.test(~ dauer + codelines, data = bugfixes,
         method = "spearman", )
```

Die P-Wert beträgt 0.06 und liegt knapp über dem Signifikanzniveau von
0.05. Die Nullhypothese kann demnach nicht verworfen werden. Die Daten sprechen nicht für eine Korrelation (nach Spearman).

**Fazit:**

Bei Verwendung eines robusten Korrelationsmaßes kann kein Zusammenhang zwischen der Programmgröße und der Bugfixdauer nachgewiesen werden. Bei der Korrelation nach Pearson ist der Zusammenhang schwach und die Schätzung -- aufgrund des geringen Stichprobenumfangs und der hohem Streuung -- sehr ungenau.
